ACORDAO-COMPLETO-2558101

ACÓRDÃO 7975/2022 ATA 40/2022 - PRIMEIRA CÂMARA

VISTOS, relatados e discutidos estes autos que tratam dos atos de aposentadoria de Carmem Soares Campos e Gilson Godoy de Souza e Silva, remetidos a este Tribunal para análise e registro.
ACORDAM os Ministros do Tribunal de Contas da União, reunidos em sessão da Primeira Câmara, com fundamento no art. 71, inciso III, da Constituição Federal, nos arts. 1º, inciso V, e 39, inciso II, da Lei 8.443/1992, e em consonância com o decidido pelo Supremo Tribunal Federal, em sede de repercussão geral, no julgamento do Recurso Extraordinário 636.553 (Tese 445) , em:
9.1. reconhecer o registro tácito dos atos de aposentadoria de Carmem Soares Campos e Gilson Godoy de Souza e Silva;
9.2. encaminhar os autos à Sefip para que acompanhe o desfecho dos julgamentos da ADI 5.039/RO e do RE 1.162.672/SP, que se encontram pendentes no STF, e avalie, a depender de seus resultados, a necessidade da adoção de procedimentos para a eventual revisão de ofício do ato de Gilson Godoy de Souza e Silva;
9.3. encaminhar cópia deste acórdão aos interessados, com a informação de que a íntegra do relatório e do voto que o fundamentam podem ser consultadas no endereço eletrônico www.tcu.gov.br/acordaos.

Atos de aposentadoria enviados para análise e registro.

Primeira Câmara

Departamento de Centralização de Serviços de Inativos e Pensionistas

3. Interessados: Carmem Soares Campos (XXX.839.031-XX); Gilson Godoy de Souza e Silva (XXX.510.514-XX)

13.1. Ministros presentes: Walton Alencar Rodrigues (Presidente), Benjamin Zymler, Vital do Rêgo e Jorge Oliveira (Relator).
13.2. Ministro-Substituto presente: Weder de Oliveira.

JORGE OLIVEIRA

Trata-se de atos de aposentadoria de Carmem Soares Campos, Analista de Finanças e Controle do Ministério da Fazenda, e de Gilson Godoy de Souza e Silva, médico legista do Governo do ex-Território de Roraima, encaminhados a este Tribunal pelo Departamento de Centralização de Serviços de Inativos e Pensionistas.
2.	A Secretaria de Fiscalização de Integridade de Atos e Pagamentos de Pessoal e de Benefícios Sociais - Sefip opinou pela legalidade e concessão de registro de ambos os atos.
3.	O Ministério Público junto ao TCU - MPTCU divergiu parcialmente da proposta, na forma do parecer abaixo transcrito:
" (...) 
3. O ato inicial de aposentadoria de Gilson Godoy de Souza e Silva, no cargo de médico legista civil, tem por fundamento a Lei Complementar n.º 51/1985 e vigência a partir de 03/07/2015, com a atribuição de proventos integrais e paridade com os vencimentos dos servidores da ativa (peça n.º 4) .
4. O Supremo Tribunal Federal, por meio do julgamento da Ação Direta de Inconstitucionalidade - ADIn - n.º 5.039/RO, impugnou lei estadual que conferiu paridade a aposentadoria especial de policial sem previsão expressa nas Emendas Constitucionais n.ºs 41/2003 e 47/2005, o que, em tese, também atingiria a Lei Complementar n.º 51/1985. Reproduzimos a ementa do referido julgado:
'DIREITO CONSTITUCIONAL E PREVIDENCIÁRIO. AÇÃO DIRETA DE INCONSTITUCIONALIDADE. LEI COMPLEMENTAR ESTADUAL QUE REGULAMENTA A APOSENTADORIA ESPECIAL DOS POLICIAIS CIVIS. VIOLAÇÃO AOS ARTIGOS 24, XII; 40, §§ 1º, I, 2º, 4º, II, E 8º, DA CONSTITUIÇÃO FEDERAL. 
1. Os Estados e os Municípios podem, no exercício da competência legislativa conferida pela Constituição Federal, elaborar leis que regulamentem a aposentadoria dos seus servidores, desde que não desbordem do conteúdo do art. 40, da CRFB e, especificamente no tocante aos policiais civis, atentem à Lei Complementar 51/85, norma geral editada pela União e recepcionada pela Constituição Federal, conforme precedentes do STF. 
2. O STF tem firme entendimento no sentido de que os policiais civis não possuem o mesmo regime jurídico, inclusive no que toca às aposentadorias, daquele a que pertencem os militares, vinculando-se ao regime próprio de previdência social dos servidores públicos do ente federativo ao qual pertencem. 
3. O STF possui jurisprudência sedimentada no sentido de que a impugnação genérica e abstrata de uma norma impede o conhecimento da ação direta de inconstitucionalidade, pois o princípio da causa de pedir aberta não dispensa o ônus de fundamentação mínima sobre a contrariedade a determinadas regras ou princípios constitucionais, razão pela qual não se conhece da presente ação quanto ao § 3º do art. 91-A da Lei Complementar 432/2008. 
4. O § 12 do art. 45 e os §§ 1º, 5º e 6º do art. 91-A, da Lei Complementar do Estado de Rondônia 432/2008, na redação dada pela Lei Complementar 672/2012, ao reconhecerem aos policiais civis o direito à aposentadoria com paridade e integralidade, sem observar regras de transição quanto à data de ingresso no serviço público, nos termos das Emendas Constitucionais 41/2003 e 47/2005, violam os §§ 3º e 8º do artigo 40 da Constituição Federal. 
5. A remuneração do cargo efetivo no qual se der a aposentadoria é o limite para a fixação do valor dos proventos, nos termos do que dispõe o § 2º do art. 40 da Constituição Federal. Assim, o § 4º do art. 91-A da Lei Complementar 432/2008, ao estabelecer, por analogia às polícias militares, aposentadorias aos policiais civis em valor correspondente à remuneração ou subsídio integral da classe imediatamente superior ou à remuneração normal acrescida de 20% (vinte por cento) , é incompatível com o Texto Constitucional. 
6. Ação direta de inconstitucionalidade conhecida em parte e, na parte conhecida, provida'.
 (ADI 5039, Relator (a) : EDSON FACHIN, Tribunal Pleno, julgado em 11/11/2020, PROCESSO ELETRÔNICO DJe-035 DIVULG 24-02-2021 PUBLIC 25-02-2021) .
5. A mesma questão será apreciada pela Corte Constitucional nos autos do Recurso Extraordinário n.º 1.162.672/SP, o qual também aguarda julgamento.
6. Ante o que foi deliberado pelo Supremo Tribunal Federal, o Plenário do Tribunal de Contas da União, por intermédio do Acórdão n.º 1.411/2021, decidiu:
'9.1. sobrestar a apreciação do presente processo, até que o Supremo Tribunal Federal conclua os julgamentos da ADI 5.039/RO e do RE 1.162.672/SP, determinando-se à Sefip que acompanhe o andamento de ambos os processos;
9.2. determinar à Sefip que sobreste a análise de todos os atos de aposentadoria emitidos em favor de integrantes da carreira policial e que se encontram submetidos à apreciação deste Tribunal, assim como as pensões deles decorrentes, até que haja o desfecho definitivo do presente processo;
9.3. diante da manutenção do quadro decisório no âmbito do Supremo Tribunal Federal, autorizar o relator do presente processo, de ofício ou a pedido de qualquer Ministro, a dar prosseguimento ao feito, haja vista que, à luz do entendimento recentemente adotado nos autos do RE 636.553, o sobrestamento do processo de forma indefinida poderá ensejar o registro tácito dos atos de concessão encaminhados a este Tribunal, assim como a impossibilidade de se lhes promover a revisão de ofício; e
9.4. encaminhar cópia do inteiro teor da presente deliberação ao relator do RE 1.162.672/SP, Ministro Dias Toffoli, ao órgão jurisdicionado, ao Ministério da Justiça e Segurança Pública, à Secretaria Especial de Previdência e Trabalho do Ministério da Economia e à Advocacia-Geral da União'.
7. Ao percorrermos o formulário de peça n.º 4, identificamos que o formulário de aposentadoria de Gilson Godoy de Souza e Silva deu entrada originalmente na Corte de Contas em 15/03/2017 (fl. 1) , restando tacitamente registrada a concessão, nos termos do entendimento firmado pelo Supremo Tribunal Federal no Tema 445 de Repercussão Geral, nos autos do Recurso Extraordinário n.º 636.553, com o seguinte teor:
'Em atenção aos princípios da segurança jurídica e da confiança legítima, os Tribunais de Contas estão sujeitos ao prazo de 5 anos para o julgamento da legalidade do ato de concessão inicial de aposentadoria, reforma ou pensão, a contar da chegada do processo à respectiva Corte de Contas'.
8. Uma vez estando tacitamente registrada a concessão de peça n.º 4, resta à Sefip acompanhar o desfecho da ADI 5.039/RO e do RE 1.162.672/SP, ambos em curso no Supremo Tribunal Federal, e, se for o caso, iniciar o procedimento de revisão de ofício, desde que não expire o prazo decadencial de cinco anos após o registro tácito (ocorrido em 15/03/2022) , previsto no artigo 54 da Lei n.º 9784/1999, bem como no artigo 260, § 2.º, do regimento interno da Corte de Contas.
9. Quanto à concessão de peça n.º 3, manifestamos nossa concordância com a proposição de legalidade e registro.
10. Por todo o exposto, com as vênias de estilo por discordar parcialmente da proposta trazida pela Sefip às peças n.ºs 6 e 7, esta representante do Ministério Público de Contas propõe ao Tribunal:
 10.1. que considere tacitamente registrada a concessão inicial de aposentadoria de Gilson Godoy de Souza e Silva (CPF n.º XXX.510.514-XX) - peça n.º 4, a qual deu entrada na Corte de Contas em 15/03/2017, há mais de cinco anos, nos termos do Tema n.º 445 de Repercussão Geral, firmado pelo Supremo Tribunal Federal ao apreciar o RE n.º 636.553;
 10.2. que determine à Sefip que acompanhe a apreciação de mérito da ADI 5.039/RO e do RE 1.162.672/SP, ambos em análise pelo Supremo Tribunal Federal, aos quais se referiu o Acórdão 1411/2021-TCU-Plenário - e, se for o caso, inicie o procedimento de revisão de ofício do ato concessório de peça n.º 4, observado o prazo decadencial de cinco anos fixado pelo artigo 54 da Lei n.º 9.784/1999; e
 10.3. a legalidade e registro da concessão de aposentadoria de Carmem Soares Santos (CPF n.º XXX.839.031-XX) - peça n.º 3."
	É o relatório.

não há

Procuradora-Geral Cristina Machado da Costa e Silva

APOSENTADORIAS. REGISTRO TÁCITO. ACOMPANHAMENTO DE JULGAMENTOS EM CURSO NO STF PARA AVALIAÇÃO DE EVENTUAL NECESSIDADE DE FUTURA REVISÃO DE OFÍCIO.

APOSENTADORIA (APOS)

Secretaria de Fiscalização de Integridade de Atos e Pagamentos de Pessoal e de Benefícios Sociais (Sefip)

Trata-se de atos de aposentadoria de Carmem Soares Campos, Analista de Finanças e Controle do Ministério da Fazenda, e de Gilson Godoy de Souza e Silva, médico legista do Governo do ex-Território de Roraima, encaminhados a este Tribunal pelo Departamento de Centralização de Serviços de Inativos e Pensionistas.
2.	A Secretaria de Fiscalização de Integridade de Atos e Pagamentos de Pessoal e de Benefícios Sociais - Sefip se manifestou pela legalidade e concessão de registro de ambos os atos.
3.	O Ministério Público junto ao TCU - MPTCU divergiu parcialmente, por considerar que o ato de Gilson Godoy de Souza e Silva estaria tacitamente registrado. Além do mais, destacou a existência de discussão jurídica ainda pendente, relacionada à concessão de paridade e integralidade para integrantes da carreira policial, o que levou esta Corte de Contas a determinar o sobrestamento: (i)  da apreciação do TC   Processo 023.224/2020-7 (Acórdão 1411/2021-TCU-Plenário) até que o STF conclua os julgamentos da ADI 5.039/RO e do RE 1.162.672/SP; e (ii) da análise de todos os atos de aposentadoria emitidos em favor de integrantes da carreira policial e que se encontrem submetidos à apreciação deste Tribunal, assim como as pensões deles decorrentes, até que haja o desfecho daquele TC Processo 023.224/2020-7.
4.	Em conclusão, o Parquet opinou: (i) pela legalidade e registro do ato de aposentadoria de Carmem Soares Campos; e (ii) pelo registro tácito do ato de aposentadoria de Gilson Godoy de Souza e Silva, determinando-se à Sefip que acompanhe o desfecho daqueles processos em trâmite no STF e, a depender de seu resultado, inicie os procedimentos tendentes à sua revisão de ofício.
5.	Divirjo parcialmente dos pareceres, por constatar que já ocorreu o registro tácito de ambos os atos de aposentadoria. 
6.	Os dois atos agora analisados foram remetidos em substituição a outros, originariamente enviados pelo Sisac. Rememoro, a propósito, que diversos atos que haviam chegado a esta Corte por meio do extinto Sisac foram devolvidos à origem para que fossem tratados por meio do e-Pessoal, de forma a tornar mais céleres e automáticos seus exames. Essa providência foi comunicada ao Colegiado pela Presidência na sessão de 11/3/2020 (Ata 7/2020, Anexo I) , ressalvando que seria mantida a data original de seu ingresso nesta Corte para fins de contagem do prazo decadencial de cinco anos para apreciação do TCU. 
7.	Os encaminhamentos dos atos Sisac de Carmem Soares Campos e de Gilson Godoy de Souza e Silva se deram em 16/9/2016 e 15/3/2017, respectivamente. 
  8.	O reconhecimento do registro tácito não obsta que a Sefip, em momento oportuno, adote as providências com vistas à eventual revisão de ofício alvitrada pelo MPTCU, a depender do resultado dos julgamentos que se encontram pendentes no STF.
	Ante o exposto, voto no sentido de que o Colegiado adote a deliberação que ora lhe submeto.
TCU, Sala das Sessões, em 22 de novembro de 2022.
JORGE OLIVEIRA 
Relator